臺灣臺南地方法院刑事判決　　　　　　　100年度訴字第201號
公　訴　人　臺灣臺南地方法院檢察署檢察官
被　　　告　HARTONO 男.
公設辯護人　余訓格
上列被告因殺人未遂案件，經檢察官提起公訴（99年度偵字第
17990號），本院判決如下：
    主  文
HARTONO犯殺人未遂罪，處有期徒刑年，並於刑之執行完畢或
赦免後，驅逐出境。
    事  實
一、HARTONO為印尼籍漁工，自民國99年12月3日起，受僱於郭許
    成所有之我國籍漁船金盈福36號（CT4-1512）上工作，上開
    漁船於99年12月18日自基隆野柳漁港出海作業，詎HARTONO
    因認船長郭忠於作業時有對其辱罵之情事，且工作條件與約
    定有所不同，而心生不滿，遂於99年12月20日17時許，於金
    盈福36號漁船在臺南市曾文溪外海20浬處作業時，趁郭忠在
    漁船後側甲板用餐不及防備之際，HARTONO雖可預見以鐵製
    扳手攻擊人之頭部可能造成他人死亡，仍基於縱使殺人亦不
    違背其本意之不確定故意，先自船艙內取得船上之鐵製扳手
    1 支（長約30公分、重約2公斤，未扣案），隨即持上開鐵
    製扳手毆打郭忠之頭部2次，致郭忠頭部左側及右側各有1處
    7 公分之撕裂傷，HARTONO直至第3次攻擊，始遭郭忠以手擋
    住，並有另一名印尼籍漁工ANTON上前抱住HARTONO以阻止其
    攻擊，而未遂；嗣經郭忠之子即金盈福36號輪機長郭許成以
    衛星電話向海巡單位報案，而悉上情。
二、案經郭忠訴由行政院海岸巡防署海洋巡防總局第四（臺南）
    海巡隊移送臺灣臺南地方法院檢察署檢察官偵查起訴。
    理  由
壹、程序部分
    按被告以外之人於審判外之陳述，雖不符刑事訴訟法第159
    條之1 至第159 條之4 之規定，而經當事人於審判程序同意
    作為證據，法院審酌該言詞陳述或書面陳述作成時之情況，
    認為適當者，亦得為證據。本案被告、公設辯護人及檢察官
    於本院準備程序中，對被告以外之人於審判外之陳述，均表
    示同意作為本件之證據，且就證據能力均表示不爭執，迄至
    言詞辯論終結前亦未再聲明異議，經核並無顯有不可信之情
    況與不得作為證據之情形，本院審酌上開證據資料製作時之
    情況，尚無違法不當及證明力明顯過低之瑕疵，認為以之作
    為證據應屬適當，依刑事訴訟法第159條至第159條之5規定
    ，認本院引用之下列證據均有證據能力，合先敘明。
貳、實體部分
一、訊據被告HARTONO對於其有持鐵製扳手攻擊郭忠頭部二次之
    事實並不爭執，然辯稱其並無殺人之不確定故意，僅係傷害
    云云，經查：
  (一)告訴人郭忠於警詢時證稱：約下午5時多在後甲板開始用晚
    餐時，在盛飯時，HARTONO持扳手敲擊我的頭部2次，第3次
    時我有擋開，就躲到駕駛室，並將駕駛室的門鎖住。另於本
    院結證稱：「．．．HARTONO從駕駛座後面上去，去拿扳手
    走到我這邊，那時船往南下還沒到目的地，他就往我頭這邊
    砸下去，打下去人都暈了，第二次又打，我就在那裡倒下，
    第三次又來我趕快跑，我60幾歲，如果沒跑就沒命。」（本
    院卷60頁筆錄參照）。另證人ANTON於警詢中證述：當時在
    船上後側甲板吃飯的時候，轉身看到老闆全身都是血，另一
    位外勞HARTONO右手上拿一支約30公分長扳手作勢要打老闆
    的頭，伊立即上前抱住施暴之漁工HARTONO，當時還有另外4
    位同樣是印尼籍漁工在場，伊是第一個看到並且制止，另外
    4位印尼籍漁工有幫助制止漁工HARTONO繼續施暴等語，並於
    本院證稱：「（問：當你第三次看到HARTONO要打郭忠時，
    他手上拿的是什麼東西？）一個大扳手。（問：是何種材質
    ？）鐵的材質。（問：你看到他要打郭忠，他是往哪一個部
    位打？）頭上。（問：如果你沒有去制止，HARTONO是否會
    繼續下去？）是。」（本院卷55頁），是可認HARTONO係持
    鐵製扳手往郭忠頭部攻擊二次，且仍欲繼續攻擊，係因ANTO
    N抱住HARTONO，HARTONO才被阻止。又告訴人郭忠因此攻擊
    ，受有頭部外傷併頭皮撕裂傷2處（各約7公分）等傷害，有
    台南市立醫院診斷證明書及縫合後之照片在卷（警卷32頁、
    37頁），是綜合上述，被告確有於上述時、地持鐵製扳手攻
    擊被害人頭部2次，並因而造成被害人頭部撕裂傷2處（各7
    公分）等傷害之事實，應堪認定。
  (二)按刑法上殺人與傷害罪之區別，應以加害人有無殺意為斷，
    以戕害他人生命之故意，著手於刺殺之實行而未發生死亡之
    結果，為殺人未遂；倘無使人喪失生命之故意，僅在使其身
    體、健康受到傷害，則為傷害罪，二罪皆發生傷害之結果，
    祗其主觀犯意及身體傷害程度不同而已。被害人所受傷害之
    程度及部位，固不能據為認定有無殺人犯意之唯一標準，但
    被害人所受傷害之程度、部位，及加害人之下手情形如何，
    於審究犯意方面，仍不失為重要參考（最高法院20年非字第
    104號判例、87年度台上字第4494號判決要旨參考）。又按
    殺人未遂與傷害之區別，應以實施加害時，有無殺意為斷，
    不能因與被害人無深仇大恨，即認無殺人之故意；被害人所
    受之傷害程度，雖不能據為認定有無殺意之唯一標準，但加
    害人之下手情形如何，於審究犯意方面，仍不失為重要參考
    資料；至其殺意之有無，雖不以兇器之種類及傷痕之多少等
    ，為絕對之認定標準，但加害人下手之部位、用力之程度，
    仍非不可藉為判斷有無殺意之心證依據（最高法院74年度台
    上字第6585號、84年度台上字第3179號、87年度台上字第31
    23號判決要旨參照）。
  (三)本件被告用以攻擊被害人郭忠之扳手，雖未扣案，然經證人
    ANTON於本院證稱，該扳手係用來拴緊螺絲之鐵製工具，長
    約30公分、重約2公斤，且使用時須兩手施力等情（本院卷
    57 頁反面），而告訴人郭忠亦證稱該扳手係用於固定裝在
    船底之螺絲，作業時要用兩手，還要用鐵鎚敲，螺絲才能拴
    很緊（本院卷62頁反面筆錄），是依該鐵製扳手之長度、重
    量，顯屬大型、鐵製、堅硬之工具，倘持以行兇，容有造成
    相當嚴重死傷結果，應無疑義。而人體之頭部為人體重要部
    位，且屬極為脆弱之部位，如持鐵製堅硬工具攻擊此等部位
    ，當有致死之虞，此為眾所週知之事，被告HARTONO雖為印
    尼籍人，仍具相當之智識及生活歷練，對此當知之甚詳。然
    被告HARTONO猶持此堅硬之鐵製扳手接續朝告訴人郭忠之頭
    部攻擊2次，致告訴人郭忠受有頭部外傷併頭皮撕裂傷2處（
    各約7公分）等傷害，有台南市立醫院診斷證明書及縫合後
    之照片在卷（警卷32頁、37頁），且郭忠遭攻擊之現場，遺
    留有多處之血液噴濺痕跡，有現場照片可參（警卷33頁以下
    ），顯見被告當時下手之重。況參酌證人ANTON證述係因其
    於HARTONO第三次攻擊時，抱住HARTONO，阻止HARTONO繼續
    攻擊，且郭忠自行跑到駕駛艙並反鎖艙門等情，顯見HART
    ONO下手當時，怒氣熾盛，若未被阻止，當有再繼續攻擊郭
    忠之可能。是以，本件依被告HARTONO攻擊行為之過程及下
    手之力道、造成之傷勢等情觀之，俱足認定被告HARTONO當
    時已可預見其所為以扳手攻擊頭部，可能造成被害人死亡之
    結果，竟仍執意為之，足認定被告當時確有殺人之故意甚明
    。
  (四)辯護人雖據台南市立醫院函覆稱送醫時郭忠之生命跡象穩定
    ，無生命危險，故被告無殺人故意云云。然查本件被害人之
    傷勢係經送醫後進行傷口縫合等處理，有台南市立醫院函覆
    就醫摘要可參（本院卷46頁），而本案被告攻擊被害人郭忠
    時，係位於船上，且無醫療設備，從被害人證述其遭攻擊後
    頭部血流不止等情及現場照片之血液殘留痕跡，若未及時送
    醫，其失血過多亦可能導致生命危險，是難因被害人經醫生
    診療後無生命危險一事，而逕認被告無殺人故意，被告抗辯
    自不可採。又辯護人抗辯因漁船上工作環境、薪水落差、及
    被船長斥責，致被告情緒無法抒發而犯罪，且在用餐之地點
    動手，應無殺人犯意云云。然本案被告剛上船工作未久，不
    通曉國語、台語，無法與船長溝通，據證人郭忠證述：「（
    問：當天中午是否有因為HARTONO睡午覺睡太晚，然後你把
    他叫起來罵他？）我不是罵他，我是船長，跑船睡整天，都
    是我們父子兩個在顧船，我都沒有讓這些船員顧，剩下四個
    都會（做），新來的HARTONO不會，還有另外一個來2個多月
    就走掉的也不會，我沒有惡意，我是船長只是說個幾句，我
    說『別人在工作，你在睡覺，你要起來學』，東西不會當然
    要學，這幾句話沒有什麼。（問：你說的這幾句話是台語、
    國語還是印尼話？）我說台語，我不會說印尼話，我一邊說
    一邊用手比，其他四個在接繩子，剩下你們兩個不會的還在
    睡覺，要起來學，我只這樣說並沒有罵他或動手等等。」（
    卷60頁反面），是被害人郭忠於當天事發前有用台語叫被告
    HARTONO不要再睡覺、起來學做工作，而HARTONO並無法全部
    理解、聽懂，或許誤解船長係對其大聲責罵三字經，而對船
    長產生怨恨之意，之後始持扳手攻擊船長，故被告之工作環
    境、與船長相處之情況，反足以認定被告係出於不滿而有攻
    擊船長郭忠之動機，且其怨恨之意應甚重，始會持重達2 公
    斤左右之扳手，攻擊被害人郭忠頭部，其辯稱無殺人犯意云
    云，不可採信。
  (五)綜上所述，本件事證明確，被告HARTONO犯行洵堪認定，應
    依法論科。
二、核被告所為，係犯刑法第271條第2項、第1項之殺人未遂罪
    。被告已著手於殺人行為之實行而不遂，為未遂犯，爰依刑
    法第25條第2項規定，按既遂犯之刑度減輕之。又按刑法第5
    9條規定，犯罪之情狀可憫恕者，得酌量減輕其刑，同法第
    57條規定，科刑時應審酌一切情狀，尤應注意所列事項（共
    10款）為科刑重輕之標準，兩條適用上固有區別，惟所謂「
    犯罪之情狀」與「一切情形」云云，並非有截然不同之領域
    ，於裁判上酌減其刑時，應就犯罪一切情狀（包括第57條所
    列舉之10款事項），予以全盤考量，審酌其犯罪有無可憫恕
    之事由（即判例所稱有特殊之原因與環境等等，在客觀上足
    以引起一般同情，以及宣告法定最低度刑，是否猶嫌過重）
    ，以為判斷。故適用第59條酌量減輕其刑時，並不排除第57
    條所列舉10款事由之審酌，惟其程度應達於確可憫恕，始可
    予以酌減（最高法院70年度第6次刑事庭會議決議參照）。
    查本件被告固持扳手攻擊被害人，惟此乃係肇始於被告為外
    國籍漁工，於入境不熟悉工作環境、無法通曉語言、無法與
    雇主溝通之情形下，遭雇主叫起來工作，即心生恨意而萌殺
    機，然被告年紀尚輕，初至新環境，因生活習慣、工作環境
    、語言等各方面無法適應，而一時喪失理智鑄成大錯，且嗣
    後已向被害人致歉，被害人亦表示可以原諒被告，本院審酌
    被告犯罪當時之身心狀況、行為情狀及其與被害人之關係等
    節，認被告犯罪情狀非無可憫之處，其依前述未遂犯規定減
    輕其刑後，若處最輕法定科刑，猶嫌過重，爰依刑法第59條
    之規定，再酌量遞減輕其刑。被告同時有2次刑之減輕事由
    ，依刑法第71條第2項規定，先依較少之數減輕之。爰審酌
    被告HARTONO為印尼籍漁工，於入境不熟悉工作環境、無法
    通曉語言、無法與雇主溝通之情形下，遭雇主譴責即心生恨
    意而萌殺機，持長形鐵製扳手攻擊被害人頭部，幸遭及時阻
    止而未造成被害人郭忠死亡之結果，所生之危害非輕，惟念
    及本案被告年紀尚輕，初至新環境，因生活習慣、工作環境
    、語言等各方面無法適應，而一時喪失理智鑄成大錯，並非
    天性兇殘之徒，且嗣後已向被害人致歉，亦關心被害人之傷
    勢是否已完全恢復，顯有悔悟之意等一切情狀，量處如主文
    所示之刑，以示儆懲。又被告HARTONO係印尼籍之外國人，
    此有被告之印尼護照及簽證影本等在卷可佐（見偵卷第7頁
    ），爰依刑法第95條之規定，諭知其於刑之執行完畢或赦免
    後驅逐出境。又攻擊被害人之鐵製扳手，並未扣案，且非被
    告所有之物，爰不另為沒收之諭知。
據上論斷，應依刑事訴訟法第299條第1項前段，刑法第271條第2
項、第1項、第25條第2項、第59條、第95條，判決如主文。
本案經檢察官薛雯文到庭執行職務
中    華    民    國   100    年    4     月    15    日
                  刑事第十庭  審判長法  官  張瑛宗
                                    法  官  羅郁棣
                                    法  官  蔡孟珊
以上正本證明與原本無異。
如不服本判決應於收受本判後10日內向本院提出上訴書狀，並應
敘述具體理由。其未敘述上訴理由者，應於上訴期間屆滿後20日
內向本院補提理由書狀（均須按他造當事人之人數附繕本）「切
勿逕送上級法院」。
                                    書記官  何小玉
中    華    民    國   100    年    4     月    15    日
附錄本案論罪科刑法條全文
刑法第271條
殺人者，處死刑、無期徒刑或 10 年以上有期徒刑。
前項之未遂犯罰之。
預備犯第 1 項之罪者，處 2 年以下有期徒刑。